臺灣高雄地方法院民事判決　　　　　　　99年度訴字第1459號
原　　　告　蘇葉美芬
訴訟代理人　王炯棻律師
　　　　　　王錦堂律師
　　　　　　黃永隆律師
被　　　告　周鴻祿
　　　　　　周餘億
　　　　　　周王美
　　　　　　周貴
兼上四人共同
訴訟代理人　周乾坤
被　　　告　周春德
上列當事人間返還不當得利事件，本院於民國100 年1 月17日言
詞辯論終結，判決如下：
    主    文
被告周春德、周王美於繼承被繼承人周清波之所得遺產範圍內，
與被告周乾坤、周鴻祿、周餘億、周貴應連帶給付原告新臺幣
柒拾萬壹仟陸佰玖拾壹元，及自民國九十九年七月二十九日起至
清償日止，按年息百分之五計算之利息。
原告其餘之訴駁回。
訴訟費用由被告連帶負擔二分之一，餘由原告負擔。
本判決於原告以新臺幣貳拾肆萬元為被告供擔保後，得假執行；
但被告以新臺幣柒拾萬壹仟陸佰玖拾壹元為原告預供擔保後，得
免為假執行。
原告其餘假執行之聲請駁回。
    事實及理由
一、程序部分：
（一）按訴狀送達後，原告不得將訴變更或追加他訴，但擴張或
      減縮應受判決事項之聲明者，不在此限，民事訴訟法第25
      5 條第1 項第3 款定有明文。本件原告於起訴狀請求被告
      應給付新臺幣（下同）1,996,555 元，及自起訴狀繕本送
      達翌日起至清償日止，按年息5%計算之利息，嗣於起訴狀
      繕本送達被告後，原告將請求金額縮減為701,691 元，利
      息起算日減縮為自送達最後一位被告翌日起算，係屬減縮
      應受判決事項之聲明，參諸上揭規定，應予准許。
（二）被告周春德經合法通知，未於最後言詞辯論期日到場，核
      無民事訴訟法第386 條所列各款情形，應依原告之聲請，
      由其一造辯論而為判決。
二、原告主張：訴外人周清波於民國87年11月1 日死亡，被告為
    周清波之繼承人，並未辦理拋棄繼承，亦未就周清波之遺產
    辦理繼承登記，原告為周清波之債權人，就被告所繼承之周
    清波遺產（下稱系爭遺產）聲請強制執行，經本院民事執行
    處准由原告代被告辦理繼承登記，並代被告繳納如附表所示
    之地價稅、房屋稅及地政規費共計701,691 元，被告自屬受
    有不當得利，爰依民法第179 條規定，請求被告返還利益。
    並聲明：(一)被告應連帶給付原告70 1,691元，及自起訴狀繕
    本送達最後一位被告翌日起至清償日止，按年息5%計算之利
    息。(二)願供擔保，請准宣告假執行。
三、被告方面：
（一）被告周春德未於最後言詞辯論期日到場，惟曾提出書狀並
      到庭辯稱：原告並非周清波遺產清冊之債權人，原告係向
      周清波之債權人購買取得債權，系爭遺產係由原告以低於
      市價概括承受取得，已獲得暴利，其中應繳之稅金及費用
      ，應由原告負擔，又伊未與周清波同居共財，無法知悉繼
      承債務存在，且伊未自周清波遺產中實際獲取任何財產或
      利益，由伊履行繼承債務顯失公平，應以所得遺產為限負
      清償責任等語。並聲明：(一)原告之訴及假執行之聲請均駁
      回。(二)如受不利判決，願供擔保請准宣告免為假執行。
（二）被告周王美、周貴姬、周乾坤、周鴻祿、周餘億辯稱：被
      告未辦理系爭遺產之繼承登記係因遺產稅相關法規有債務
      抵繳規定，周清波之債權人將債權移轉予原告前，被告於
      88年間數次前往債權人處向伊等說明細節及拿取債權憑證
      ，至高雄市南區國稅局辦理遺產稅抵繳等事項，抵繳程序
      辦理完畢後，即可將系爭遺產過戶予債權人，不須繳納遺
      產稅，然原告於受讓債權後，將系爭遺產進行強制執行程
      序，以致須繳納遺產稅，被告未受有不當得利，又被告周
      王美未與周清波同居共財，無法知悉繼承債務存在，且未
      自周清波遺產中實際獲取任何財產或利益，由被告周王美
      履行繼承債務顯失公平，應以所得遺產為限負清償責任等
      語。並聲明：(一)原告之訴及假執行之聲請均駁回。(二)如受
      不利判決，願供擔保請准宣告免為假執行。
四、兩造不爭執之事項：
（一）周清波於87年11月1 日死亡，被告為周清波之繼承人，並
      未辦理拋棄或限定繼承，並有周清波死亡證明書、戶籍謄
      本、本院查詢有無拋棄或限定繼承資料表為證（見本院卷
      第54、55、62、63頁）。
（二）被告未辦理系爭遺產之繼承登記，原告聲請強制執行系爭
      遺產，由本院以96年度執字第93167 號受理，並於97年11
      月4 日發函准由原告代辦繼承登記，原告已繳納如附表所
      示之地價稅、房屋稅及地政規費共計701,691 元，有高雄
      縣政府地方稅務局地價稅、房屋稅繳款書、高雄縣鳳山地
      政事務所規費徵收聯單為證（見本院卷第10至19頁），並
      經本院依職權調取上開執行卷，核閱屬實。
（三）被告周春德於開始繼承前未與周清波同居共財，並有花旗
      銀行信用卡權益通知信封及函文、臺灣高等法院高雄分院
      87年度抗字第960 號裁定為證（見本院卷第88、89、138
      、139 頁）。
（四）被告周春德、周王美未自周清波遺產中實際獲取任何財產
      或利益。
（五）原告對被告周王美、周貴之財產聲請強制執行，經本院
      以99年度司執字第11817 號受理，被告周王美、周貴以
      民法繼承編施行法第1 條之3 第4 項規定為由，提起債務
      人異議之訴，由本院以99年度訴字第1224號判決被告周王
      美，被告周貴敗訴，業經本院依職權調取上開民事卷，
      核閱無誤。
五、依兩造前開主張及陳述觀之，本件之爭點即在於：(一)被告是
    否受有不當得利？原告得請求之金額為若干？(二)被告周春德
    、周王美得否適用民法繼承編施行法第1 條之3 第4 項規定
    ，以所得遺產為限負清償責任？本院分述判斷意見如下：
（一）被告是否受有不當得利？原告得請求之金額為若干？
    1.按繼承人自繼承開始時，除本法另有規定外，承受被繼承
      人財產上之一切權利、義務；繼承人對於被繼承人之債務
      ，負連帶責任，修正前民法第1148條前段、第1153 條 第
      1 項分別定有明文。又無法律上之原因而受利益，致他人
      受損害者，應返還其利益，民法第179 條前段亦有明文。
      是故，因繼承遺產所生稅捐及費用，應由繼承人連帶負擔
      ，如代繼承人墊支上開稅捐及費用，該墊支人自得依不當
      得利之法律關係，請求繼承人連帶返還。
    2.經查，原告係周清波之債權人，就系爭遺產聲請強制執行
      ，由本院以96年度執字第93167 號受理，並於97年11 月4
      日發函准由原告代辦繼承登記，原告已繳納如附表所示之
      地價稅、房屋稅及地政規費共計701,691 元，已如前述，
      並為被告所不爭執，則被告就如附表所示之金額，係應支
      出而未支出，顯係無法律上原因而受利益，致原告受有損
      害，原告依不當得利之法律關係，請求被告返還利益701,
      691 元，即屬正當，應予准許。至被告周春德辯稱：系爭
      遺產由原告以低於市價承受取得，其中應繳之稅金及費用
      應由原告負擔云云，然原告是否以低於市價承受取得系爭
      遺產，與被告是否構成不當得利，誠屬二事，自不影響被
      告應負償還利益責任之認定，又原告請求金額已不包含代
      墊遺產稅部分，被告周乾坤等人辯稱：得以遺產抵繳債務
      而免繳遺產稅云云，委不足採。
（二）被告周春德、周王美得否適用民法繼承編施行法第1 條之
      3 第4 項規定，以所得遺產為限負清償責任？
    1.按繼承在民法繼承編98年5 月22日修正施行前開始，繼承
      人因不可歸責於己之事由或未同居共財者，於繼承開始時
      無法知悉繼承債務之存在，致未能於修正施行前之法定期
      間為限定或拋棄繼承，且由其繼續履行繼承債務顯失公平
      者，於修正施行後，以所得遺產為限，負清償責任，民法
      繼承編施行法第1 條之3 第4 項定有明文。又上揭規定所
      謂「由其繼續履行繼承債務顯失公平」，應以繼承人與繼
      承債務發生之關連性、繼承人有無於繼承開始前自被繼承
      人處取得財產，及取得多寡等，為判斷之準據，若繼承人
      與繼承債務之發生並無關連，或繼承人對被繼承人財產狀
      況全然無涉，且依繼承人之經濟狀況，承受繼承債務將影
      響其生存權及人格發展者，倘令繼承人就被繼承人債務負
      完全之清償責任，自屬顯失公平，核先敘明。
    2.被告周春德、周王美主張於繼承開始前未與被繼承人周清
      波同居共財，無法知悉繼承債務存在，且未自周清波遺產
      中實際獲取任何財產或利益，由伊等繼續履行繼承債務顯
      失公平等情，業據被告周春德提出花旗銀行信用卡權益通
      知信封及函文、臺灣高等法院高雄分院87年度抗字第960
      號裁定為證（見本院卷第88、89、138 、139 頁），被告
      周王美則援引本院99年度訴字第1224號卷內相關證據，原
      告對被告周春德未與周清波同居共財及被告周春德、周王
      美未自周清波遺產中實際獲取任何財產或利益等情不爭執
      ，對於被告周王美未與周清波同居共財及被告周春德、周
      王美繼續履行繼承債務顯失公平則予以爭執。經查，被告
      周王美設籍於高雄市前鎮區○○○路184 號，並於81年7
      月4 日變更登記為戶長，周清波之戶籍則早自80年10月14
      日即遷入高雄縣鳳山市○○路○段308 號等情，有被告周
      王美與周清波之戶籍謄本附卷可稽（見本院99年度訴字第
      1224號卷第5 頁），依上開戶籍資料所示，被告周王美主
      張於周清波死亡前，已長時間未與其同居乙節，非屬無據
      ，衡以私人財產管理事涉私密，被告周王美固與周清波間
      為配偶關係，然若非周清波主動告知或基於其他外在事實
      ，難謂被告周王美得窺悉周清波對外之債權債務關係，況
      被告周王美於周清波死亡前，已長期未與其同住，更難期
      待被告周王美確切知悉周清波之實際財務情況，被告周王
      美主張於繼承開始時，因未與周清波同居共財而無從知悉
      有該繼承債務之存在，應堪採信。又被告周春德、周王美
      未自周清波遺產中實際獲取任何財產或利益，此為被告所
      不爭執，被告復未能提出證據證明被告周春德、周王美與
      繼承債務之發生有關聯性或於繼承開始前自被繼承人處取
      得財產，依前開說明，由被告周春德、周王美繼續履行繼
      承債務顯失公平，故而，被告周春德、周王美雖未依法為
      限定或拋棄繼承，依民法繼承編施行法第1 條之3 第4 項
      規定，亦得以所得遺產為限，就原告請求金額，與被告周
      乾坤、周鴻祿、周餘億、周貴負連帶負清償責任。
六、從而，原告依不當得利之法律關係，請求被告周春德、周王
    美於繼承被繼承人周清波之所得遺產範圍內，與被告周乾坤
    、周鴻祿、周餘億、周貴應連帶給付701,691 元，及自起
    訴狀繕本送達最後一位被告翌日即99年7 月29日起至清償日
    止，按年息5%計算之利息之範圍內，為有理由，應予准許，
    逾此範圍外之請求，則屬無據，應予駁回。
七、本件事證已臻明確，兩造其餘主張及舉證，核與本件判決結
    果無影響，爰不再予斟酌，併此敘明。
八、兩造均陳明願供擔保，請求宣告執行及免為假執行，經核原
    告勝訴部分，並無不合，爰分別酌定相當擔保金額，予以准
    許；至原告敗訴部分，其假執行之聲請，即失所附麗，應予
    駁回。
九、結論：本件原告之訴為一部有理由，一部無理由，依民事訴
    訟法第385 條第1 項前段、第79條、第85條第2 項、第390
    條第2 項、第392 條第2 項，判決如主文。
中    華    民    國   100    年    1     月    31    日
                  民事第五庭法  官  秦慧君
以上正本係照原本作成。
如對本判決上訴，須於判決送達後20日內向本院提出上訴狀。如
委任律師提起上訴者，應一併繳納上訴審裁判費。
中    華    民    國   100    年    1     月    31    日
                            書記官  鄭筑尹
┌───────────────────────────────────┐
│附表：                                                                │
├──┬───────┬────────────────┬───────┤
│編號│    項目      │      標的                      │金額（新臺幣）│
├──┼───────┼────────────────┼───────┤
│ 1  │91年02期地價稅│高雄縣鳳山市○○○段230-11 、230│  79,573元    │
│    │              │-128 、230-147 地號土地         │              │
├──┼───────┼────────────────┼───────┤
│ 2  │92年02期地價稅│同上                            │  79,573元    │
├──┼───────┼────────────────┼───────┤
│ 3  │93年02期地價稅│同上                            │  79,899元    │
├──┼───────┼────────────────┼───────┤
│ 4  │94年02期地價稅│同上                            │  79,820元    │
├──┼───────┼────────────────┼───────┤
│ 5  │95年02期地價稅│同上                            │  79,820元    │
├──┼───────┼────────────────┼───────┤
│ 6  │96年02期地價稅│同上                            │  77,725元    │
├──┼───────┼────────────────┼───────┤
│ 7  │97年02期地價稅│同上                            │  67,587元    │
├──┼───────┼────────────────┼───────┤
│ 8  │91年05期房屋稅│高雄縣鳳山市○○街1 號菜攤位之1 │     207元    │
│    │              │（資料號碼：0000000000）        │              │
├──┼───────┼────────────────┼───────┤
│ 9  │92年05期房屋稅│同上                            │     203元    │
├──┼───────┼────────────────┼───────┤
│ 10 │93年05期房屋稅│同上                            │     203元    │
├──┼───────┼────────────────┼───────┤
│ 11 │94年05期房屋稅│同上                            │     200元    │
├──┼───────┼────────────────┼───────┤
│ 12 │95年05期房屋稅│同上                            │     196元    │
├──┼───────┼────────────────┼───────┤
│ 13 │96年05期房屋稅│同上                            │     193元    │
├──┼───────┼────────────────┼───────┤
│ 14 │97年05期房屋稅│同上                            │     189元    │
├──┼───────┼────────────────┼───────┤
│ 15 │98年05期房屋稅│同上                            │     165元    │
├──┼───────┼────────────────┼───────┤
│ 16 │91年05期房屋稅│高雄縣鳳山市○○街1 號（資料號碼│   4,892元    │
│    │              │：0000000000）                  │              │
├──┼───────┼────────────────┼───────┤
│ 17 │92年05期房屋稅│同上                            │   4,826元    │
├──┼───────┼────────────────┼───────┤
│ 18 │93年05期房屋稅│同上                            │   4,763元    │
├──┼───────┼────────────────┼───────┤
│ 19 │94年05期房屋稅│同上                            │   4,697元    │
├──┼───────┼────────────────┼───────┤
│ 20 │95年05期房屋稅│同上                            │     635元    │
├──┼───────┼────────────────┼───────┤
│ 21 │96年05期房屋稅│同上                            │   4,571元    │
├──┼───────┼────────────────┼───────┤
│ 22 │97年05期房屋稅│同上                            │   4,504元    │
├──┼───────┼────────────────┼───────┤
│ 23 │98年01期房屋稅│同上                            │     965元    │
├──┼───────┼────────────────┼───────┤
│ 24 │98年05期房屋稅│同上                            │   3,328元    │
├──┼───────┼────────────────┼───────┤
│ 25 │91年05期房屋稅│高雄縣鳳山市○○街1 號（資料號碼│     207元    │
│    │              │：0000000000）                  │              │
├──┼───────┼────────────────┼───────┤
│ 26 │92年05期房屋稅│同上                            │     203元    │
├──┼───────┼────────────────┼───────┤
│ 27 │93年05期房屋稅│同上                            │     203元    │
├──┼───────┼────────────────┼───────┤
│ 28 │94年05期房屋稅│同上                            │     200元    │
├──┼───────┼────────────────┼───────┤
│ 29 │95年05期房屋稅│同上                            │     196元    │
├──┼───────┼────────────────┼───────┤
│ 30 │96年05期房屋稅│同上                            │     193元    │
├──┼───────┼────────────────┼───────┤
│ 31 │97年05期房屋稅│同上                            │     189元    │
├──┼───────┼────────────────┼───────┤
│ 32 │98年05期房屋稅│同上                            │     165元    │
├──┼───────┼────────────────┼───────┤
│ 33 │高雄縣鳳山地政│高雄縣鳳山市○○○段230-11 、230│ 121,401元    │
│    │事務所地政規費│-128、230-147 地號土地及同段2493│              │
│    │              │建號建物                        │              │
├──┴───────┴────────────────┴───────┤
│總計：701,691 元                                                      │
└───────────────────────────────────┘